【裁判字號】    97,重上更(一),77
【裁判日期】    980331
【裁判案由】    返還消費借貸款
【裁判全文】
臺灣高等法院民事判決              97年度重上更(一)字第77號
上  訴  人  聯邦商業銀行股份有限公司
法定代理人  乙○○
訴訟代理人  洪銘徽律師
被上訴人    甲○○
            丁○○
上列一人
訴訟代理人  李慧珠律師
上列當事人間請求返還消費借貸款事件，上訴人對於中華民國94
年11月1日臺灣板橋地方法院93年度重訴字第393號第一審判決提
起上訴，經最高法院第一次發回更審，本院於98年 3月10日言詞
辯論終結，判決如下：
    主  文
上訴駁回。
第二審及發回前第三審訴訟費用由上訴人負擔。
    事實及理由
一、上訴人起訴主張 ：被上訴人於民國81年11月3日授權訴外人
    林大坤（於82年7月7日死亡）邀原審共同被告丙○○、林志
    卿（以上二人為林大坤之子）為連帶保證人，分別與中興商
    業銀行股份有限公司（下稱中興銀行）簽立授信約定書，約
    定授信金額各為新台幣（下同）7,000,000元， 旋並向中興
    銀行各借款7,000,000元， 約定清償期均為一年，惟屆期後
    於82年至86年間均申請展期，期間僅清償部分本息，迄今各
    尚欠5,500,000元未還。伊已於94年3月19日概括承受中興銀
    行之主要資產、負債及營業，自得本於消費借貸關係，請求
    被上訴人如數清償云云，爰求為命(一)被上訴人甲○○應與丙
    ○○、 林志卿連帶給付5,500,000元及自起訴狀繕本送達翌
    日起至清償日止，按年息5%計付利息，(二)被上訴人丁○○應
    與丙○○、 林志卿連帶給付5,500,000元及自起訴狀繕本送
    達翌日起至清償日止，按年息5%計付利息之判決（上訴人請
    求丙○○、林志卿連帶給付部分，業經原審判決上訴人勝訴
    確定）。被上訴人則以：伊等不知有系爭借款，從未領取上
    開借款，亦未曾授權林大坤、丙○○、林志卿以伊等名義借
    款等語，資為抗辯。原審就上訴人請求被上訴人給付部分，
    判決上訴人敗訴，上訴人不服提起上訴，並聲明：(一)原判決
    不利於上訴人部分廢棄。(二)上開廢棄部分，被上訴人甲○○
    就原判決主文第一項所示金額11,000,000元本息其中55.000
    ,000元本息部分，應與丙○○、林志卿連帶給付上訴人。(三)
    被上訴人丁○○就其餘之5,500,00 0元本息部分，應與丙○
    ○、林志卿連帶給付上訴人。並陳明願供擔保以代釋明，請
    求准予宣告假執行。
二、本件上訴人主張與被上訴人間有消費借貸關係，惟為被上訴
    人所否認，依舉證責任分配之法則，自應由上訴人就兩造間
    有成立消費借貸契約之事實，負舉證之責。惟查：
（一）上訴人雖主張被上訴人分別於 81年11月3日簽立授信申請
      書，申請授信金額各為7,000,000元，授信期限1年。並於
      81 年11月5日交付親簽之個人資料表予中興銀行。復於81
      年11月9日親自與中興銀行簽立授信約定書 。又於81年11
      月11日為返還借款本息之便，親自至中興銀行開設活期儲
      蓄存款帳戶（ 甲○○帳號000000000000號、 丁○○帳號
      000000000000號），並於印鑑卡上蓋有與授信約定書同一
      印鑑之印章。中興銀行旋於81年11月13日各撥款7,000,00
      0元匯入被上訴人之上開帳戶 。甲○○嗣於81年11月13日
      、14日、16日、30日以同一印鑑章自該帳戶提領3,500,00
      0元、1,000,000元、2,000,000元及200,000元，共計6,70
      0,000元。 丁○○則於81年11月13日、16日、30日以同一
      印鑑章自其帳戶提領3,500,000元、2,000,000元、1,100,
      000元，共6,600,000元。甲○○復於82年11月8日、84年2
      月10日、 85年6月5日、85年12月20日及86年10月3日以同
      一印鑑章簽具授信申請書，辦理展期，丁○○則於82年11
      月間、84年2月10日、85年6月間、85年12月間、86年10月
      3日以同一印鑑章簽具授信申請書，辦理展期， 以及被上
      訴人於86年10月間又各自簽發本票一紙交付中興銀行作為
      清償之用等事實，並提出授信申請書、個人資料表、授信
      約定書、開戶印鑑卡、轉帳收入傳票、取款憑條、扣款明
      細表、展期授信申請書、存款憑條、存款往來對帳單、本
      票等件為證（ 以上均為影本，見原審卷第1卷第23頁至第
      164頁）。 但均為被上訴人所否認，並抗辯：伊等僅有於
      授信約定書、個人資料表及開戶印鑑卡背面簽名，從未在
      其他文件上簽名，而上開所有文件上之印文均非伊等所有
      ，伊等並未授權他人代刻印鑑章代為用印，亦未正式向中
      興銀行提出借款申請及開戶等語。經查：
      由肉眼比對結果，上開授信約定書、開戶印鑑卡、個人
        資料表上被上訴人之簽名與授信申請書、展期申請書及
        本票上之被上訴人簽名，並不相同。而證人柯靜文於刑
        事法院審理丙○○等偽造文書等刑事案件時，亦到場證
        述：伊於82年間赴元鼎公司上班，擔任會計工作，負責
        丙○○之聯絡、銀行事宜，伊去上班時，公司抽屜即有
        甲○○、丁○○及訴外人徐景惠之印章，中興銀行打電
        話來說要辦理換單的事，伊就攜帶印章去辦理等語（見
        原審卷第1卷第280頁及本院依職權調閱之原審92年度訴
        字第165號刑事卷第1卷第113頁、第114頁及第116頁）
        。堪認上開展期申請書上簽名並非被上訴人至中興銀行
        辦理展期所為。此外，被上訴人未在上開本票上簽名之
        事實，亦經原審88年重簡字第1583號及90年簡上字61號
        暨91年訴字第1567號確定判決認定在案（ 見原審卷第1
        卷第165頁至第192頁及第239頁至第251頁）。故應認被
        上訴人所辯伊等未在上開授信申請書、展期申請書及本
        票上簽名等語為可取。
      上開授信約定書及開戶印鑑卡均係先簽名後始加蓋印鑑
        章於其上之事實，亦經法務部調查局及內政部警政署刑
        事警察局鑑定明確（見原審卷第1卷第166頁背面之上開
        88年度重簡字第1583號判決所載），且為上訴人所不爭
        執（見原審卷第2卷第15頁）。而上訴人承辦系爭2筆借
        款之承辦人員陳景坤、沈怡良、李思嘉及邱淑玲於原審
        88年度重簡字第1583號審理時，均證稱：伊等審核授信
        約定書及開戶印鑑卡時，印章及簽名均已簽好、蓋好，
        所有相關文件均係許任榮去客戶處拿回銀行辦理（見原
        審卷第2卷第32頁至第34頁所附原審88年度重簡字第158
        3號言詞辯論筆錄）； 許任榮於原審90年度簡上字第61
        號確認本票債權不存在民事事件審理時，則證稱：甲○
        ○對保係伊與副理張盛枝去五股元鼎加油站的辦公室去
        對保，是張盛枝叫伊一起去，張盛枝是否收到經理命令
        伊不知道，對保需要本人親簽，可能帶印鑑卡，如有授
        信時亦會帶授信申請書，如開戶只要印鑑卡，對保就是
        讓他簽名並確認係本人親簽，至於有無蓋章不清楚，當
        天是早上10點多左右，在場多少人已無印象，後來伊將
        資料拿回來交給承辦人員，當時資料上有無蓋章也無印
        象，丁○○的情形也一樣等語（見原審卷第2卷第38 頁
        至第39頁所附原審90年度簡上字第61號民事事件準備程
        序筆錄），嗣於刑事法院審理時，亦證稱不記得當場有
        沒有蓋章等語 （見本院依職權調閱原審 92年度訴字第
        165號刑事卷第1卷第171頁）。 故堪認被上訴人所辯僅
        有於授信約定書上及開戶印鑑卡背面簽名，但未蓋印章
        等語為可取。
      上開授信約定書、開戶印鑑卡、取款憑條、展期申請書
        及本票上被上訴人之印文所屬之印鑑章均由丙○○所屬
        員工柯靜文所保管並使用之事實，業經證人柯靜文於前
        揭刑事法院審理中證述明確（見上開原審92年度訴字第
        165號刑事卷第1卷第113頁及第114頁）。而丙○○曾於
        原審88年度重簡字第1583號民事事件審理時到場證述：
        印章是伊父親林大坤刻的等語（見原審卷第1卷第177頁
        背面所附原審90年度簡上字第61號判決所載）。則被上
        訴人否認系爭印鑑章為伊等所有，應為實在。被上訴人
        既未在開戶印鑑卡上加蓋印鑑章，已難認有完成開戶申
        請之事實，而上開印鑑章又非為被上訴人所持有，自無
        從管領支配系爭帳戶，是上訴人雖撥款入系爭被上訴人
        帳戶內，亦難憑認被上訴人有向上訴人借款之事實。況
        上開帳戶內之款項係由林大坤領取使用，亦經丙○○於
        本院到場陳稱願承擔林大坤對上訴人之本件債務，以及
        被上訴人均未領用上開款項等語明確（ 見本院卷第2卷
        第40頁背面），益見被上訴人並無向上訴人借款之事實
        。故上訴人所為被上訴人有向其借款之主張，即不足取
        。
（二）上訴人雖另主張被上訴人將印鑑章交由丙○○保管，係以
      自己之行為表示以代理權授與丙○○，或明知丙○○利用
      其帳戶為大量存取款，表示為其代理人而不為反對之表示
      ，故均應負授權人之責任，即本件借款之清償責任云云。
      惟查被上訴人並未申請開設上開帳戶及系爭印鑑章非被上
      訴人所有之事實，既如前述，則被上訴人自無從得知系爭
      帳戶之存在及就該帳戶內存款為管理及支配使用，故亦難
      認有上訴人所云以自己之行為表示以代理權授與丙○○，
      或明知丙○○利用其帳戶為大量存取款，表示為其代理人
      而不為反對之表示之情形。故上訴人所為此部分表見代理
      之主張，亦非可取。至上訴人主張中興銀行於借款期限屆
      至前均會通知被上訴人申辦展期換單等事宜，甲○○有應
      丙○○之請，提出81年度各類所得扣繳暨扣繳憑單及83年
      度綜合所得稅額證明書，丁○○有提出81年度及83年度綜
      合所得稅額證明書，均應知有帳戶存款及系爭借款存在暨
      借款展期之事實，故亦有以自己之行為表示以代理權授與
      丙○○之表見代理情形云云。惟被上訴人均否認中興銀行
      有通知及伊等有申請辦理借款展期之情事，並辯稱雖有應
      丙○○之請，提供報稅資料，但不知係供申辦本件借款之
      展期等語。經查證人即中興銀行行員陳景坤於原審88年度
      簡上字第1583號民事事件審理時證稱：伊不知甲○○與林
      大坤之間的關係，但辦展期會通知丙○○轉告甲○○來辦
      理，之後誰來辦理 ，伊就不知道等語（見原審卷第2卷第
      33頁所附該事件言詞辯論筆錄）。又證人即中興銀行承辦
      系爭借款初次展期事項之職員周治本雖在刑事法院證稱：
      伊曾於 82年11月5日與自稱為丁○○及甲○○代表人之柯
      惠瓊洽談有關貸款展期事宜，並登載於洽談紀錄表內等語
      （見原審卷第1卷第280頁、 原審92年度訴字第165號刑事
      卷第3卷第184頁至第186頁之審判筆錄）。 惟丙○○於刑
      事法院坦稱：柯惠瓊為林大坤所僱用之員工等語（見上開
      刑事卷第3卷第188頁所附之審判筆錄），足見中興銀行並
      未與被上訴人聯繫，而係與林大坤及丙○○之員工聯繫。
      次查甲○○之81年度各類所得扣繳暨扣繳憑單，係於82年
      間才取得，83年度綜合所得稅稅額證明書係於85年取得（
      見原審卷第2卷第42頁至第46頁），丁○○之81年度及83
      年度綜合所得稅稅額證明書則係於83年6月15日及85年5月
      1日才申請核發（見原審卷第1卷第115頁至第116頁及第
      136頁）， 經核其內容並無關於被上訴人持有中興銀行帳
      戶存款收益之記載，故自難據上開資料認定被上訴人知悉
      有上開帳戶存在事實。再按一般常情提供稅額證明書及扣
      繳憑單之目的不一而足，並非全係上訴人所云申請展期之
      用，亦可能另筆借貸之申請，或供擔任保證人徵信之用，
      故尚難僅以被上訴人有提供上開資料，即認被上訴人知悉
      有借款之事，或有借名貸款之情形。況證人柯靜文於刑事
      法院審理時亦證稱：銀行打電話來要換單時，伊會向丙○
      ○說要去銀行換單之事，上訴人曾向伊要過報稅資料，伊
      曾向甲○○、丁○○要過報稅資料，但並未說因為融資要
      換單所以需要報稅資料，甲○○等亦未問伊要資料做何用
      ，甲○○是交給伊身分證，叫伊去稅捐機關申請，未問伊
      作何用，丁○○說沒有報稅資料等語 （見原審卷第1卷第
      281頁所附之原審92年度訴字第165號刑事判決及該刑事卷
      宗第1卷第119頁及第120頁之審理筆錄）。 故堪認被上訴
      人所辯不知稅額證明書等資料係供本件借款申請展期之用
      等語為可取，是上訴人此部分所云仍不足取。
（三）上訴人雖再舉本院95年度上更(二)字第653號刑事判決為證
      ，主張丙○○被訴觸犯偽造有價證券罪，業經判決無罪，
      堪認被上訴人就系爭借款過程確有授權云云。惟按刑事判
      決所認定之事實，於獨立之民事訴訟，並無拘束力，仍應
      由民事法院就當事人主張之該事實，及其所聲明之證據，
      自行調查斟酌，決定取捨（最高法院69年台上字第2674號
      判例參照）。而本件依兩造當事人主張之事實，及所聲明
      調查之證據，暨上開刑事案件偵審全卷所調查之證據資料
      ，尚難認被上訴人有何授權貸款之事實，亦無上訴人所云
      之表見代理事實，均如前述。故上訴人主張應依刑事判決
      認定被上訴人有授權之事實，仍非可取。
三、綜上所述，本件上訴人既不能證明被上訴人確有向中興銀行
    借貸之事實，則其本於消費借貸契約，請求甲○○應與丙○
    ○、林志卿連帶給付5,500,000元及自起訴狀繕本送達翌日
    起至清償日止，按年息5%計算之利息，及丁○○應與丙○○
    、 林志卿連帶給付5,500,000元及自起訴狀繕本送達翌日起
    至清償日止，按年息5%計算之利息，即不應准許。從而，原
    審所為上訴人此部分敗訴之判決，並無不合。上訴論旨指摘
    原判決此部分不當，求予廢棄改判，為無理由。
四、據上論結，本件上訴為無理由，依民事訴訟法第449條第1項
    、第78條，判決如主文。
中    華    民    國    98    年    3     月    31    日
                    民事第十六庭
                        審判長法  官  劉靜嫻
                              法  官  呂淑玲
                              法  官  謝碧莉
正本係照原本作成。
如不服本判決，應於收受送達後20日內向本院提出上訴書狀，其
未表明上訴理由者，應於提出上訴後20日內向本院補提理由書狀
（均須按他造當事人之人數附繕本）上訴時應提出委任律師或具
有律師資格之人之委任狀；委任有律師資格者，另應附具律師資
格證書及釋明委任人與受任人有民事訴訟法第466條之1第1項但
書或第2項（詳附註）所定關係之釋明文書影本。
中    華    民    國    98    年    4     月    1     日
                              書記官  李翠齡
附註：
民事訴訟法第466條之1（第1項、第2項）：
對於第二審判決上訴，上訴人應委任律師為訴訟代理人。但上訴
人或其他法定代理人具有律師資格者，不在此限。
上訴人之配偶、三親等內之血親、二親等內之姻親，或上訴人為
法人、中央或地方機關時，其所屬專任人員具有律師資格並經法
院認為適當者，亦得為第三審訴訟代理人。

司法院資訊處製作；財團法人民間司法改革基金會備份。
